ACORDAO-COMPLETO-2351802

ACÓRDÃO 3729/2019 ATA 15/2019 - PRIMEIRA CÂMARA

VISTOS, relatados e discutidos estes autos que tratam de ato de alteração de aposentadoria emitido no âmbito da Universidade Federal de Santa Catarina em favor do Sr. Gilsee Ivan Regis Filho, inativado voluntariamente no cargo de Professor de 3º Grau em regime de dedicação exclusiva,
ACORDAM os Ministros do Tribunal de Contas da União, reunidos em sessão de Primeira Câmara, diante das razões expostas pelo Relator, com fundamento nos arts. 71, inciso III, da Constituição Federal e 1º, inciso V, 39, inciso II, e 45 da Lei 8.443/1992, em:
9.1. considerar ilegal o ato de concessão de interesse do Sr. Gilsee Ivan Regis Filho (XXX.064.759-XX) , negando-lhe o correspondente registro;
9.2. dispensar o ressarcimento das quantias indevidamente recebidas de boa-fé, consoante o enunciado 106 da Súmula de Jurisprudência deste Tribunal;
9.3. determinar à Universidade Federal de Santa Catarina que:
9.3.1. faça cessar, no prazo de 15 (quinze) dias, contado a partir da ciência desta deliberação, os pagamentos decorrentes do ato impugnado, sob pena de responsabilidade solidária da autoridade administrativa omissa, consoante disposto nos arts. 71, inciso IX, da Constituição Federal e 262 do Regimento Interno desta Corte;
9.3.2. dê ciência do inteiro teor desta deliberação ao interessado, alertando-o de que o efeito suspensivo proveniente da interposição de eventuais recursos, caso não providos, não o exime da devolução dos valores indevidamente percebidos após a notificação;
9.3.3. envie a esta Corte de Contas, no prazo de 30 (trinta) dias, por cópia, comprovante de que o interessado teve ciência desta deliberação;
9.4. determinar à Sefip que:
9.4.1. oriente o órgão jurisdicionado no sentido de que poderá ser editado novo ato de aposentadoria em favor do interessado, desde que escoimado da irregularidade verificada nos presentes autos, o qual deverá ser submetido a novo julgamento por esta Corte de Contas, nos termos do art. 262, § 2º, do RITCU;
9.4.2. monitore o cumprimento das medidas indicadas no subitem 9.3 acima.

Ato de alteração de aposentadoria encaminhado pela Universidade Federal de Santa Catarina para fins de registro

Primeira Câmara

Universidade Federal de Santa Catarina.

3. Interessados/Responsáveis:
3.1. Interessado: Gilsee Ivan Regis Filho (XXX.064.759-XX).

13.1. Ministros presentes: Walton Alencar Rodrigues (Presidente), Benjamin Zymler (Relator), Bruno Dantas e Vital do Rêgo.
13.2. Ministro-Substituto presente: Weder de Oliveira.

ACORDAO-COMPLETO-2376953

Acórdão 4691/2020 - Primeira Câmara

ACORDAO-COMPLETO-2432284

Acórdão 11308/2020 - Primeira Câmara

BENJAMIN ZYMLER

Adoto como relatório o parecer da unidade técnica, cujos termos são os seguintes:
"INTRODUÇÃO
Trata-se de ato de concessão de aposentadoria de Gilsee Ivan Regis Filho, ex-servidor da Universidade Federal de Santa Catarina (UFSC) .
O ato foi submetido, para fim de registro, à apreciação do Tribunal de Contas da União (TCU) , de acordo com o art. 71, inciso III, da Constituição Federal. O cadastramento e a disponibilização ao TCU ocorreram por intermédio do Sistema de Apreciação e Registro de Atos de Admissão e Concessões, na forma dos arts. 2º, caput e incisos I a VI, e 4º, caput, da Instrução Normativa - TCU 78/2018.
HISTÓRICO
Exame preliminar revelou, no ato em tela, pagamentos de parcelas judiciais consideradas irregulares pelo TCU (planos econômicos e quintos) e contagem ponderada de tempo trabalhado em condições insalubres. 
Diante disso e, considerando que o ato deu entrada no TCU há mais de cinco anos, foi promovida, por meio da origem (peças 9 e 15) , oitiva do interessado (peças 10 e 16) , visando oferecer oportunidade para ampla defesa, nos termos do Acórdão 587/2011-TCU-Plenário, de relatoria do Ministro Valmir Campelo. As respostas encaminhadas pelo interessado e pela UFSC se encontram às peças 19 e 22. 
EXAME TÉCNICO
Parcelas judiciais relativas a planos econômicos
O TCU tem por indevido o pagamento desses percentuais, mesmo que amparados por sentença judicial. Quanto a essa questão, é entendimento pacífico nesta Corte que os pagamentos dos percentuais relativos a planos econômicos não se incorporam indefinidamente aos vencimentos, pois têm natureza de antecipação salarial, sendo devidos somente até a reposição das perdas salariais havidas até então, o que ocorre na primeira data-base seguinte àquela que serviu de referência ao julgado. Nesse sentido, são os seguintes arestos desta Corte: Acórdão 398/2004-TCU-Plenário, Decisão Plenária 138/2001, Acórdãos 1.910/2003 e 2.169/2003, ambos da 1ª Câmara, Decisões 117 e 118/2002, da 2ª Câmara, e Decisões 231, 280, 313 e 331/2002, da 1ª Câmara, dentre inúmeros outros julgados.
Nada obstante, consulta atual ao contracheque do inativo (peça 24) revela que tais parcelas deixaram de ser pagas pela UFSC, restando superada a ilegalidade decorrente destes pagamentos. 
Contagem ponderada de tempo de atividade insalubre
No que se refere à contagem ponderada de tempo prestado em atividades consideradas de risco, perigosas ou insalubres, o TCU, nos termos do Acórdão 2008/2006-TCU-Plenário, de relatoria do Ministro Walton Alencar Rodrigues, em consonância com o posicionamento adotado pela Suprema Corte, passou a reconhecer essa possibilidade ao servidor que exerceu como celetista, no serviço público, atividades dessa natureza no período anterior à vigência da Lei 8.112/1990. 
Para esse fim, esse Tribunal tem aceitado a averbação realizada de ofício pelo órgão/entidade de origem quando se trata de cargo cujas atribuições presumivelmente envolvam risco para a higidez física do profissional. Contudo, para os demais cargos, a referida contagem somente é admitida mediante a apresentação de certidão emitida pelo INSS ou, alternativamente, de laudo oficial que comprove a existência de risco à integridade física do servidor ou a presença de agentes nocivos à sua saúde no local de trabalho (Acórdão 691/2017-TCU-Primeira Câmara, relatado pelo Ministro Bruno Dantas e Acórdão 911/2014-TCU-Plenário, de relatoria do Ministro Benjamin Zymler) .
Apesar do cargo de professor não presumir risco à saúde, a defesa anexou aos autos sentença judicial, transitada em julgado a favor do interessado, que reconheceu seu direito à contagem especial do tempo de serviço prestado em condições insalubres sob regime celetista (peça 22) . Assim, a situação do aposentado se encontra equacionada quanto a esse ponto.
Parcela judicial referente a quintos
Foi verificado na concessão pagamento de parcela judicial referente à incorporação de quintos decorrentes de funções exercidas entre 08/04/1998 e 05/09/2001. 
No âmbito deste Tribunal, os critérios para incorporação de quintos/décimos foram disciplinados no Acórdão 2248/2005-TCU-Plenário, relatado pelo Ministro Lincoln Magalhães da Rocha, abaixo transcrito:
9.2. alterar a redação do subitem 9.2 do Acórdão 931/2003-TCU-Plenário para: "firmar entendimento de que é devida a incorporação de parcelas de quintos, com fundamento no artigo 3º da MP 2.225-45/2001, observando-se os critérios contidos na redação original dos artigos 3º e 10 da Lei 8.911/94, no período compreendido entre 09/04/98 e 04/09/2001, data da edição da referida medida provisória, sendo a partir de então todas as parcelas incorporadas, inclusive a prevista no artigo 3º da Lei 9.624/98, transformadas em Vantagem Pessoal Nominalmente Identificada - VPNI, admitindo-se, ainda, o cômputo do tempo residual porventura existente em 10/11/1997, desde que não empregado em qualquer incorporação, para concessão da primeira ou de mais uma parcela de quintos na data específica em que for completado o interstício de doze meses, ficando, também, essa derradeira incorporação transformada em VPNI, nos termos do subitem 8.1.2 da Decisão 925/1999 - Plenário.
Todavia, no ano de 2015, o Supremo Tribunal Federal (STF) , ao apreciar o Recurso Extraordinário (RE) 638.115/CE, que teve repercussão geral, deixou assente que as decisões judiciais ou atos emanados pelos poderes Executivo, Legislativo ou Judiciário que determinaram a incorporação de quintos/décimos no período compreendido entre a edição da Lei 9.624/1998 até a edição da Medida Provisória 2.225-45/2001 carecem de fundamento legal e, portanto, violam o princípio da legalidade previsto na Constituição Federal.
Nessa linha foi também a decisão no MS 25.763/DF, assim ementado:
Mandado de segurança. 2. Administrativo. Servidor público. 3. Cabimento do mandado de segurança da União para impugnar ato do Tribunal de Contas da União. 4. Impossibilidade de incorporação de quintos decorrente do exercício de funções comissionadas no período compreendido entre a edição da Lei 9.624/1998 e a MP 2.225-48/2001. Art. 61, § 1º, inciso II, "a", e 63, inciso I, CF/88. 5. Ausência de fundamentação legal indispensável para incorporação dos quintos no período de 9.4.1998 a 4.9.2001, data da edição da MP 2.225-45/2001. Violação ao princípio constitucional da legalidade. 6. A medida provisória tão somente transformou em Vantagem Pessoal Nominalmente Identificada (VPNI) a incorporação das parcelas a que se referem os arts. 3º e 10 da Lei 8.911, de 11 de julho de 1994, e o art. 3º da Lei 9.624, de 2 de abril de 1998. 7. Inconstitucionalidade do Acórdão 2.248/2005, do TCU e extinção da incorporação de quintos/décimos desde a Lei 9.527/97. 8. Impetração conhecida e segurança concedida.
Destarte, o Acórdão 2248/2005-TCU-Plenário teve sua inconstitucionalidade reconhecida pelo Supremo Tribunal Federal nos autos do Mandado de Segurança 25.763/DF.
Em deliberações recentes, essa Corte de Contas se posicionou acerca da decisão do STF, consignando por meio do Acórdão 2444/2015-TCU-Plenário, de relatoria do Ministro André de Carvalho, que deve ser observado o entendimento daquela Corte Suprema acerca da impossibilidade de incorporação de quintos de função decorrente do exercício de funções no período compreendido entre a edição da Lei 9.624/1998, de 8/4/1998, e da MP 2.225-48/2001, de 4/9/2001 (RE 638.115/CE e MS 25.763/DF) . A mesma orientação foi adotada no Acórdão 5380/2016-TCU-Segunda Câmara, relatado pelo Ministro Vital do Rêgo, e no Acórdão 8788/2016-TCU-Segunda Câmara, de relatoria do Ministro Augusto Nardes.
Em sua defesa (peça 19) , o interessado alega que, "mediante a ação coletiva n. 2006.72.00.013816-0, a APUFSC Sindical - Sindicato dos Professores em Universidades Federais de Santa Catarina, pleiteou em favor dos integrantes da categoria profissional que representa - docentes de ensino superior ativos, aposentados e pensionistas em todo o Estado - vinculados à autarquia ré, o pagamento das diferenças salariais decorrentes dos quintos e décimos incorporados até a edição da Medida Provisória n. 2.225-45. A sentença foi de procedência da ação, para o efeito de condenar a UFSC 'ao pagamento das diferenças salariais decorrentes da incorporação dos quintos ou décimos por força da Medida Provisória nº 2.225-45/2001 aos substituídos, no período compreendido entre 8 de abril de 1998 a 4 de setembro de 2001', o que exige, logicamente, para os docentes que já possuíssem quintos/décimos incorporados àquela época, como providência antecedente, a correção do número de quintos ou sua atualização, em razão das funções efetivamente exercidas no novo período de incorporação."
Consulta aos sites do STJ e STF demonstram que a referida ação ainda não transitou em julgado, em razão de constar dos autos recurso extraordinário com determinação de sobrestamento na origem, em virtude de repercussão geral reconhecida pelo Supremo Tribunal Federal acerca do tema - (RE) 638.115/CE (peças 25 e 26) .  
Destarte, ainda que amparada em sentença judicial transitada em julgado, não se pode admitir o pagamento da referida rubrica por contrariar entendimento do STF exarado no Recurso Extraordinário (RE) 638.115/CE, de repercussão geral, assim como a jurisprudência do TCU. 
Assim, cabe considerar o ato ilegal em razão do pagamento indevido da parcela judicial referente a quintos, decorrente de funções exercidas após 8/4/1998. 
CONCLUSÃO
Em razão do exposto e tendo em vista ao pagamento indevido de parcela judicial relativa a quintos, cabe considerar ilegal o ato de concessão de aposentadoria a Gilsee Ivan Regis Filho, recusando-se seu registro. 
Cabe ainda determinação à UFSC para que faça cessar os pagamentos decorrentes do ato impugnado. 
Quanto aos valores indevidamente recebidos de boa-fé pelo inativo, encontra-se presente o requisito para aplicação do Enunciado 106 da Súmula da Jurisprudência do TCU, dispensando-se sua devolução.
PROPOSTA DE ENCAMINHAMENTO
Ante o exposto, conforme o preceituado no artigo 71, inciso III, da Constituição Federal de 1.988; c/c os artigos. 1º, inciso V, e 39, inciso II, da Lei 8.443/92, c/c os artigos 1º, inciso VIII, 260, § 1º, do Regimento Interno/TCU, e tomando por base as informações prestadas pelo órgão de controle interno e as verificações feitas pela unidade técnica, na forma prevista no artigo 260, caput, do Regimento Interno-TCU, propõe-se: 
0. considerar ilegal e recusar o registro do ato de aposentadoria de Gilsee Ivan Regis Filho (CPF: XXX.064.759-XX) 
0. determinar à Universidade Federal de Santa Catarina que: 
b.1	faça cessar os pagamentos decorrentes do ato impugnado, comunicando ao TCU, no prazo de quinze dias, as providências adotadas, nos termos dos art. 262, caput, do Regimento Interno do TCU, 8º, caput, da Resolução - TCU 206/2007; 
b.2	encaminhe ao TCU, no prazo de trinta dias, com fulcro no art. 19, § 3º, da Instrução Normativa TCU 78/2018, novo ato escoimado das irregularidades verificadas nesse processo;
b.3	informe ao interessado o teor do acórdão que for prolatado, encaminhando ao TCU, no prazo de trinta dias, comprovante da data da ciência, nos termos do art. 4º, § 3º, da Resolução - TCU 170/2004, alertando-a de que o efeito suspensivo proveniente de eventual interposição de recurso junto ao TCU não a exime da devolução dos valores indevidamente percebidos após a notificação, em caso de não provimento desse recurso."
2.	O Ministério Público junto a esta Corte de Contas, sem divergir da proposta da unidade técnica, propõe a realização de diligências, em manifestação assim fundamentada:
	"Tratam os autos da apreciação do ato de aposentadoria do ex-servidor Gilsee Ivan Regis Filho, no cargo de professor de 3.º grau da Universidade Federal de Santa Catarina - UFSC.
2.	O órgão de controle interno faz a seguinte observação, ao opinar pela ilegalidade da concessão em exame:
"Reconhecimento via judicial de tempo insalubre atribuído às atividades do cargo de professor no período de 14/08/70 a 11/12/90. Entretanto, foi admitido na UFSC no cargo de professor a partir de 01/10/77.  A UFSC reconhece não ter comprovação do tempo exercido sob condições especiais no período compreendido entre 14/08/70 a 30/09/77, quando o servidor exerceu atividade de técnico administrativo. Sem o cômputo do acréscimo da conversão desse período, em 13/10/96 o servidor não atende aos requisitos para a aquisição da vantagem do art. 192, Inc. I, da lei nº 8.112/90".
3.	Pela análise do mapa de tempo de contribuição de fls. 7/8 da peça n.º 7, a UFSC computou, como tempo insalubre, o período compreendido entre 14/08/1970 e 11/12/1990. Porém, como salientou o órgão de controle interno, no tempo compreendido entre 14/08/1970 e 30/09/1977, o ex-servidor Gilsee Ivan Regis Filho exercia o emprego de técnico administrativo da UFSC, e não de professor. O emprego como docente, regido pela CLT, somente foi ocupado pelo inativo a partir de 1.º/10/1977. E de acordo com o órgão de controle interno, não há indícios de que o interessado estava sob a ação de agentes insalubres, enquanto laborou no emprego de técnico administrativo.
4.	A Secretaria de Fiscalização de Pessoal - Sefip - opina pela ilegalidade e negativa de registro do ato de peça n.º 27, por incorporação ilegal de quintos, porém não foi devidamente analisada a falha apontada pelo órgão de controle interno (peças n.ºs 29 e 30) .
5.	Entendemos que indispensável esclarecer se a UFSC deu efeitos ampliados à ação judicial que reconheceu o direito ao inativo de ter a contagem ponderada do tempo prestado como celetista à UFSC. Como consta do teor da Apelação Cível n.º 2005.72.00.009619-6/SC (fls. 27/31 da peça n.º 22) , foi reconhecido o direito à contagem especial do tempo prestado em condições especiais. Ou seja, se não ficar comprovado que o inativo Gilsee Ivan Regis Filho exercia atividade insalubre, enquanto ocupante do emprego de técnico administrativo na UFSC, é irregular o computo ponderado do período compreendido entre 14/08/1970 e 30/09/1977, tendo a UFSC transbordado os efeitos da sentença judicial.
6.	Cabe ressaltar que, se for expurgada a contagem especial do tempo laborado como técnico administrativo, o ex-servidor não faz jus à vantagem do artigo 192 da Lei n.º 8.112/1990, como bem salientou o órgão de controle interno.
7.	Portanto, esta representante do Ministério Público opina pela devolução do feito à Secretaria de Fiscalização de Pessoal - Sefip, a fim de que seja devidamente esclarecida a possível irregularidade apontada pelo órgão de controle interno no ato de peça n.º 27, relativa à aposentadoria do ex-servidor Gilsee Ivan Regis Filho (CPF n.º XXX.064.759-XX) , no cargo de professor de 3.º grau da Universidade Federal de Santa Catarina - UFSC, relativamente à contagem ponderada do tempo laborado como técnico administrativo da UFSC, entre 14/08/1970 e 30/09/1977, devendo ser diligenciada a universidade para que envie a documentação que comprova que o ex-servidor estava submetido a condições insalubres no referido período."
	É o Relatório.

8.1. Brendali Tabile Furlan (61812/OAB-RS) e outros, representando Gilsee Ivan Regis Filho.

Procuradora-Geral Cristina Machado da Costa e Silva.

APOSENTADORIA. QUINTOS INCORPORADOS ENTRE 1998 E 2001. INCONSTITUCIONALIDADE. EXCLUSÃO DA VANTAGEM MESMO HAVENDO DECISÃO JUDICIAL TRANSITADA EM JULGADO. RELAÇÃO JURÍDICA DE TRATO SUCESSIVO. PRECEDENTE DO STF. AUSÊNCIA DE VIOLAÇÃO DA COISA JULGADA E DOS PRINCÍPIOS DA SEGURANÇA JURÍDICA E DA IRREDUTIBILIDADE DE VENCIMENTOS. ILEGALIDADE DO ATO. NEGATIVA DE REGISTRO. DETERMINAÇÕES.

APOSENTADORIA (APOS)

Secretaria de Fiscalização de Pessoal (SEFIP).

Em julgamento ato de alteração de aposentadoria emitido no âmbito da Universidade Federal de Santa Catarina em favor do Sr. Gilsee Ivan Regis Filho, ex-ocupante do cargo de Professor Associado em regime de dedicação exclusiva.
A unidade técnica, após a análise da estrutura remuneratória dos proventos do interessado e tendo em conta o parecer do controle interno pela ilegalidade do ato, realizou diligências e determinou a notificação do ex-servidor para que apresentasse a suas alegações de defesa.
Analisada a documentação encaminhada, assim como a resposta oferecida pelo aposentado, concluiu a unidade técnica pela ilegalidade do ato, em virtude da percepção indevida de quintos incorporados no período compreendido entre a edição da Lei 9.624/1998 até a edição da MP nº 2.225/2001.
O Ministério Público junto a esta Corte de Contas, por sua vez, sem divergir do posicionamento adotado pela unidade técnica, propõe a realização de nova diligência, "a fim de que seja devidamente esclarecida a possível irregularidade apontada pelo órgão de controle interno no ato de peça n.º 27, relativa à aposentadoria do ex-servidor Gilsee Ivan Regis Filho (CPF n.º 057.064.759-20) , no cargo de professor de 3.º grau da Universidade Federal de Santa Catarina - UFSC, relativamente à contagem ponderada do tempo laborado como técnico administrativo da UFSC, entre 14/08/1970 e 30/09/1977, devendo ser diligenciada a universidade para que envie a documentação que comprova que o ex-servidor estava submetido a condições insalubres no referido período".
De início, indefiro o pedido de nova diligência formulado pelo MPTCU, em virtude de o próprio controle interno do órgão jurisdicionado já haver afirmado que "a UFSC reconhece não ter comprovação do tempo exercido sob condições especiais no período compreendido entre 14/08/70 a 30/09/77, quando o servidor exerceu atividade de técnico administrativo".
Além da afirmação do controle interno, registro que foi dada ao interessado a oportunidade de se defender acerca da referida questão, facultando-se-lhe, inclusive, a possibilidade de apresentar a documentação que entender pertinente, ônus este do qual não se desincumbiu. Outrossim, em eventual recurso a ser interposto, terá o interessado nova oportunidade de apresentar os documentos que efetivamente comprovem o exercício de atividade laboral sob condições perigosas ou insalubres, caso se sinta prejudicado.
Por fim, consigno que a vantagem prevista no art. 192 da Lei 8.112/1990 não consta da estrutura remuneratória atual dos seus proventos, mostrando-se, também por esse motivo, despicienda a informação a ser obtida por meio da diligência solicitada.
Quanto ao mérito, acolho a manifestação da unidade técnica como minhas razões de decidir, sem prejuízo de tecer as seguintes considerações.
O direito à incorporação de quintos já se encontra pacificado e não mais se discute, valendo registrar, a propósito, a tese exarada pelo Supremo Tribunal Federal no RE 638.115, cujo julgamento se deu sob o regime de repercussão geral, na sessão do Plenário realizada em 19/3/2015, publicado no DJe de 3/8/2015, no qual ficou decidido ser indevida a incorporação de quintos de função no período compreendido entre a edição da Lei 9.624/1998, de 2/4/1998, e a Medida Provisória 2.225-45, de 4/9/2001, verbis:
"Ofende o princípio da legalidade a decisão que concede a incorporação de quintos pelo exercício de função comissionada no período de 8/4/1998 até 4/9/2001, ante a carência de fundamento legal."
Observe-se que na parte dispositiva do voto condutor do referido acórdão restou assentado o seguinte entendimento, acompanhado à unanimidade pelo Plenário da Suprema Corte:
" (...) em razão da segurança jurídica, modulam-se os efeitos da presente decisão para obstar a repetição de indébito em relação aos servidores que receberam de boa-fé os quintos pagos até a data do presente julgamento, cessada a ultra-atividade das incorporações em qualquer hipótese."  (grifou-se) .
Com vistas a sanar eventuais dúvidas que poderiam advir da adoção da expressão "qualquer hipótese" acima referida, o então Procurador-Geral da República opôs embargos de declaração no RE 638.115, ensejando nova deliberação tomada à unanimidade pelo Plenário do STF, publicada em agosto último, assim ementada:
"Embargos de declaração no recurso extraordinário. 2. Repercussão Geral. 3. Direito Administrativo. 4. Servidor público. 5. Incorporação de quintos decorrente do exercício de funções comissionadas no período compreendido entre a edição da Lei 9.624/1998 e a MP 2.225-48/2001. Impossibilidade. 6. Cessada a ultratividade das incorporações em qualquer hipótese, seja decorrente de decisões administrativas ou de decisões judiciais transitadas em julgado. RE-RG 730.462, Rel. Min. Teori Zavascki. 7. Ausência de omissão, contradição ou obscuridade. 8. Embargos rejeitados" (grifou-se) .
A fundamentação desse decisum, cujo voto condutor foi da lavra do Ministro Gilmar Mendes, foi a seguinte:
" (...) o Plenário, por maioria, deu provimento ao recurso extraordinário, fixando a tese de que ofende o princípio da legalidade a decisão que concede a incorporação de quintos pelo exercício de função comissionada no período entre 8.4.1998 até 4.9.2001, ante a carência de fundamento legal. 
Na ocasião, modularam-se os efeitos da decisão para "obstar a repetição de indébito em relação aos servidores que receberam de boa-fé os quintos pagos até a data do presente julgamento, cessada a ultra-atividade das incorporações em qualquer hipótese"
Assim verifica-se que esta Corte entendeu que, em qualquer hipótese, deve ser cessado o pagamento dos quintos pelo exercício de função comissionada no período entre 8.4.1998 até 4.9.2001, seja decorrente de decisão administrativa ou judicial transitada em julgado.
Acrescente-se que, no que se refere às decisões judiciais transitadas em julgado que conferiram aos servidores o direito à incorporação dos quintos no período entre 8.4.1998 até 4.9.2001, deve-se levar em consideração a tese firmada pelo STF no julgamento do RE-RG 730.462, Rel. Min. Teori Zavascki (tema 733) , DJe 9.9.2015, nos seguintes termos:
"A decisão do Supremo Tribunal Federal declarando a constitucionalidade ou a inconstitucionalidade de preceito normativo não produz a automática reforma ou rescisão das sentenças anteriores que tenham adotado entendimento diferente; para que tal ocorra, será indispensável a interposição do recurso próprio ou, se for o caso, a propositura da ação rescisória própria, nos termos do art. 485, V, do CPC, observado o respectivo prazo decadencial (CPC, art. 495) . Ressalva-se desse entendimento, quanto à indispensabilidade da ação rescisória, a questão relacionada à execução de efeitos futuros da sentença proferida em caso concreto sobre relações jurídicas de trato continuado."
Na ocasião, o relator, Min. Teori Zavascki, consignou que a declaração de constitucionalidade ou inconstitucionalidade de determinado preceito normativo pelo STF acarreta duas consequências distintas, que ele denominou de eficácia normativa e eficácia executiva da decisão.
Por eficácia normativa entende-se a consequência de manter-se ou excluir-se o preceito normativo questionado do ordenamento jurídico.
Por sua vez, a eficácia executiva da decisão do STF refere-se ao efeito vinculante, consistente em atribuir uma qualificada força impositiva e obrigatória em relação a supervenientes atos administrativos ou judiciais. No tocante, às sentenças já transitadas em julgado à época da decisão do STF sobre a constitucionalidade ou inconstitucionalidade da norma na qual se embasou, ficou consignada a necessidade de interposição de ação rescisória.
Daí depreende-se que a declaração de inconstitucionalidade ou constitucionalidade de determinado preceito normativo pelo STF não enseja a automática reforma ou rescisão das decisões anteriores já transitadas em julgado, sendo necessária, para tanto, a interposição da ação rescisória. Entretanto, ressalvou-se de tal necessidade a questão relacionada à execução de efeitos futuros da sentença proferida em caso concreto sobre relações jurídicas de trato continuado. (...) 
 (...) 
Nesses termos, tendo em vista que o pagamento dos quintos incorporados no período entre 8.4.1998 até 4.9.2001 foi declarado inconstitucional e refere-se a relação jurídica de trato continuado, há que se reconhecer a necessidade de cessação imediata do pagamento da mencionada verba, sem que isso caracterize afronta à coisa julgada e sem que seja necessário o ajuizamento de ação rescisória.
 (...) "  (grifou-se) .
Desse modo, não há qualquer óbice para que se determine ao órgão jurisdicionado que exclua os quintos incorporados após 8/4/1998, ainda que tal incorporação tenha decorrido de decisão judicial transitada em julgado, conforme alegado pelo interessado em sua defesa, tendo em vista referir-se à relação jurídica de trato continuado, conforme restou decidido pela Suprema Corte nos embargos declaratórios opostos no mencionado RE 638.115. Como visto, a modulação conferida no referido julgamento limitou-se a evitar a repetição de indébito, devendo ser cessado qualquer pagamento após a decisão do STF, mesmo que amparado em decisões judiciais transitadas em julgado.
É certo que a decisão tomada nos referidos embargos de declaração ainda não transitou em julgado, pois ainda se encontram pendentes de julgamento outros embargos de declaração opostos nos autos do RE 638.115. Nada obstante isso, por se tratar de decisão tomada à unanimidade pelo Plenário da Suprema Corte e por não dispor os embargos de declaratórios lá opostos de efeito suspensivo, entendo que esta Corte de Contas não pode se furtar ao cumprimento do que restou decidido até o presente momento.
No mais, entendo que a questão relativa à comprovação do exercício de atividade laborativa sob condições insalubres ou perigosas não tem mais sentido, uma vez que, mesmo excluída a totalidade do referido período, o interessado, atualmente, preencheria os requisitos necessários para se aposentar com fundamento no art. 3º da EC nº 47/2005, já que contaria com 39 anos de tempo de serviço e 67 anos de idade.
Por fim, não há qualquer ofensa aos princípios da segurança jurídica e da irredutibilidade de vencimentos.
Com efeito, em virtude da natureza complexa do ato de aposentadoria, não há que se falar em violação do princípio da segurança jurídica ou da proteção da confiança, dada a natureza precária do ato de aposentadoria até que haja pronunciamento definitivo pela Corte de Contas quanto a sua legalidade, o que não ocorreu no caso concreto.
De resto, cumpre registrar que o Supremo Tribunal Federal já se manifestou no sentido de que não há ofensa ao princípio da irredutibilidade de vencimentos em face da constatação de ato administrativo que tenha ocasionado, ilegalmente, acréscimo nos proventos de servidor, consoante revela o seguinte julgado:
"MANDADO DE SEGURANÇA. ATO DO TRIBUNAL DE CONTAS DA UNIÃO. APOSENTADORIA DE MAGISTRADO. [...]. DECADÊNCIA ADMINISTRATIVA E OFENSA AO PRINCÍPIO DA IRREDUTIBILIDADE DE SALÁRIOS NÃO CONFIGURADAS. [...] 3. O Supremo Tribunal Federal pacificou entendimento de que, sendo a aposentadoria ato complexo, que só se aperfeiçoa com o registro no Tribunal de Contas da União, o prazo decadencial da Lei n. 9.784/99 tem início a partir de sua publicação. Aposentadoria do Impetrante não registrada: inocorrência da decadência administrativa. 4. A redução de proventos de aposentadoria, quando concedida em desacordo com a lei, não ofende o princípio da irredutibilidade de vencimentos. Precedentes. 5. Segurança denegada."  (MS 25.552/DF, Relatora Ministra Cármen Lúcia, in DJe 30/5/2008 - grifos acrescidos) .
Ante o exposto, VOTO por que seja adotada a deliberação que ora submeto a este Colegiado.
TCU, Sala das Sessões Ministro Luciano Brandão Alves de Souza, em 14 de maio de 2019.
BENJAMIN ZYMLER 
Relator